【裁判字號】    89,訴,402
【裁判日期】    900420
【裁判案由】    業務過失致死
【裁判全文】
臺灣新竹地方法院刑事判決                          八十九年度訴字第四二號
    公  訴  人  臺灣新竹地方法院檢察署檢察官
    被      告  甲○○
                丙○○○
    共      同
    選任辯護人  陽文瑜律師
右列被告因業務過失致死案件，經檢察官聲簡易判決處刑（八十七年度偵字第六０二
０號），經本院認有刑事訴訟法第四百五十一條之一第四項但書之情形，改依通常程
序審理，爰判決如左：
        主  文
甲○○、丙○○○均無罪。
        理  由
一、公訴意旨略以：被告甲○○為新竹縣湖口鄉天主教志湖口仁慈醫院（下稱仁慈醫
    院）之護理師（起訴書誤載為心理治療師），負責按時使病患服用藥物、病患安
    全維護與處理突發狀況等業務；被告丙○○○則為仁慈醫院之臨床心理醫師，負
    責精神病患之心理治療及鑑定病情等業務，二人均為仁慈醫院執行業務之人。於
    民國八十七年六月九日下午二時許，仁慈醫院舉行由被告甲○○與丙○○○兩人
    負責安排之電影欣賞活動，仁慈醫院即通知十四樓、十五樓之精神病患至十三樓
    活動大廳參加活動。被害人鄭鵬飛為仁慈醫院之精神病患，有妄想、精神不穩之
    症狀，被告甲○○與丙○○○兩人對於本身所負責之活動，應本於其專業知識，
    應隨時注意病患之病情，並對突發之狀況隨時採取必要之安全措施，而依當時情
    形，並無不能注意之情事，被告甲○○與丙○○○兩人竟疏於注意，任由參與活
    動之精神病患單獨至十三樓活動大廳旁之團體治療室拿鐵椅而未加看護，致使鄭
    鵬飛於同日下午二時二十分許單獨進入團體治療室後反鎖，並自該室之窗戶墜樓
    至三樓平台，致受有腦內損傷合併、胸腔內出血之傷害，當場死亡，因認被告甲○○、丙○○○兩人涉犯刑法第二百七十六條第二項之業務過失致人於死罪嫌等
    語。
二、訊據被告丙○○○、甲○○固坦承分別在仁慈醫院擔任臨床心理醫師及護理師等
  職務，及兩人於八十七年六月九日下午二時許，在仁慈醫院十三樓處負責安排團
    體治動、舉行電影欣賞之事實，惟均堅決否認有何公訴人所指之業務過失致死犯
    行，均辯稱：該日經主治醫師診治必需參與團體活動之病患共有四十六名，其中
    精神分裂症者三十九名、患情感性精神症者四名、患人格違常者二名、患智能障
    礙者一名，每名病患在精神或行為之反應上，均有遲緩或錯亂之現象，故被告二
    人在客觀上無法時時對於現場每一精神病患為安全之監護，而僅能就視線所及之
    範圍內，對於病患之突發行為，如拒絕共同參與活動或病患彼此間之爭吵、打架
    甚至自傷、自殺等行為，予以勸阻並加以心理輔導治療，況且本案死者鄭鵬飛係
    在前往參與團體活動途中猝然為跳樓之行為，其跳樓之地點與當時被告二人所在
    位置相距甚遠，並非被告二人所能及時阻止，更非其二人所能預防，故被告二人
    縱使對死者有安全維護之義務，惟依當時客觀之環境而言，死者猝然跳樓之行為
    ，顯非被告二人所能注意並予以阻止及預防等語。
三、公訴人認被告甲○○、丙○○○等人涉有刑法第二百七十六條第二項之業務過失
    致死罪嫌，無非係以被害人鄭鵬飛係於被告甲○○、丙○○○兩人所負責之活動
    期間內，墜樓致受有前開傷害而當場死亡之事實，及被告丙○○○、甲○○分別
    身為仁慈醫院心理醫師與護理師（起訴書誤載為心理治療師），為從事業務之人
    ，對於患有妄想、精神不穩病症之病患，所發生之事故危險率甚高，為其專業知
    識上所能預見，則就被害人鄭鵬飛獨處時所可能發生之危險，即負有防止及注意
    之義務，竟於被害人鄭鵬飛進入團體治療室後，未派專人隨恃於側，顯未履行此
    等義務，致使被害人因墜樓死亡為其論據。惟按刑法上業務過失致死罪，除以業
    務上有應注意之義務為前提，且並應按其當時情節，係能注意而不注意者，始足
    構成（最高法院四十五年度臺上字第一四六二號判例意旨參照）。經查：
（一）被害人鄭鵬飛係仁慈醫院十四樓之住院病人，其於八十七年六月九日下午二時
      十五分在該院十四樓之護理站附近徘徊時，經護士丁○○鼓勵其與其他病友共
      同到十三樓參加團體活動，經鄭鵬飛同意後，於同年六月九日下午二時十五分
      與其他病友下樓至該院十三樓參加團活動時，於同日下午二時二十分許被該醫
      院工作人員發現跌落三樓陽台處，經由該院緊急小組到現場展開急救，給予心
      肺復甦術，約於同時間宣告死亡等情，有仁慈醫院病歷、行政院衛生署八十八
      年十月二十八日衛署醫字第八八０五八二二二號函暨檢送之第八八一六四號鑑
      定書、八十九年五月十日衛署醫字第八九０二四００一號函暨檢送之第八九０
      ０三號鑑定書各一件附卷可稽。又被害人鄭鵬飛確係利用自仁慈醫院十四樓下
      至十三樓之時，再進入十三樓之團體治療室後，將該室之門反鎖，並打開該室
      之窗戶，因而墜落至三樓平台致死亡等情，已據被告丙○○○供陳明確，其供
      稱：「昨（八十七年六月九日）天下午二時二十幾分左右，職能治療師練卿芳
      通知我，當時在活動大廳準備清點人數，做電影欣賞，練小姐說好像有病人跳
      下去，當時已清點人數，死者未到，又剛好通知有人掉下去，我想死者何以去
      團體治療室椅子拿這麼久，我才去團體治療室查看，發覺門是反鎖著，我用身
      上鑰匙把門打開，看到房內窗戶是打開的。」等語（見相驗卷第十一頁背面、
      第十二頁），亦經台灣新竹地方法院檢察署檢察官督同法醫師相驗屬實，製有
      勘驗筆錄、相驗屍體證明書、驗斷書各一紙、照片十三幀等在卷可憑。是則被
      告丙○○○、甲○○於被害人鄭鵬飛自仁慈醫院十四樓下樓至十三樓參加被告
      兩人所負責之團體活動時，於進入十三樓之團體治療室後，打開該室之窗戶而
      墜樓，被告兩人是否有違背其注意義務之事實，而應對鄭鵬飛之死亡結果負過
      失致死之責任，自應賴積極證據為證。
（二）次查，被害人鄭鵬飛於案發當日，係經值班之護士在仁慈醫院十四樓樓梯之入
      口處點名後，即自行沿十四樓之旋轉樓梯下至十三樓參加團體活動等情，已據
      證人即當時於仁慈醫院十四樓擔任護士之周透蓮於本院審理時證述屬實，其證
      稱：「（八十七年六月九日下午你是在醫院幾樓值班？）十四樓，（鄭鵬非是
      你照顧的嗎？）不是，照醫院的排班表排定護士的，當天下午二點我在十四樓
      門口點參加十四樓團體治療病人的名，楊婉華在裡面叫喚要參加的病人出來，
      （之後如何處理病人？）我在十四樓點完名後，就讓他們自行沿著旋轉樓梯下
      十三樓去參加團體治療了，我繼續留在十四樓作我的工作，（是否說病人經你
      點完名後沒有人帶領他們到十三樓，由他們自行下樓去參加團體治療？）是的
      ，（如何知道病人是否到十三樓了？）十三樓到十四樓之間只有旋轉樓梯，因
      為到十三樓之後門鎖都封閉無法出去，所以病人下樓後就只能走到十三樓，（
      在旋轉梯這段時間病人的安全由誰負責？）只要有醫囑單說病人可參加團體活
      動，我們都儘量讓他們參加，並點名，點完名後由他們自己下樓，（當天有無
      點到鄭鵬飛？）有的，他也是自己走下去的。」（見本院九十年三月八日訊問
      筆錄）、「（十四樓病人如何下到十三樓？）我站在樓梯的入口處，打開門清
      點病人，讓病人自行走旋轉梯下十三樓，（當時十四樓有幾位病人下到十三樓
      ？）十幾、二十位，詳細數字不記得了，（你有無帶病人到十三樓？）沒有」
      （見本院九十年三月十六日訊問筆錄）等語，據此，被告丙○○○當時既在仁
      慈醫院十三樓之活動大廳內準備影片播放之事宜，另被告范甲○○在該處負責
      安排人員之就座、清點人數，則鄭鵬飛與其他病人在未有護理人員之監護下一
      同沿十四樓與十三樓間之旋轉樓梯下樓參加團體活動，其利用進入團體治療室
      拿椅子之際，將該室反鎖打開窗戶墜樓，被告兩人能否注意及此，誠屬存疑。
      且經本院勘驗被告兩人當時所在位置、鄭鵬飛下樓及墜樓路徑之結果：自該院
      十四樓之活動大廳旁，開啟一道鋁門進入樓梯間後，尚須開啟另一道鋁門，始
      能沿旋轉樓梯下至十三樓，由旋轉樓梯下至十三樓，迎面即見團體治療室之招
      牌及入口處，左轉則進入十三樓之活動大廳，進入團體治療室內於入口處右側
      排放有多張椅子，入口之正前方有玻璃窗戶，其中間係以玻璃帷幕固定封死，
      兩側則為寬約三十七公分之玻璃窗戶，該玻璃窗可向外推出打開，鄭鵬飛即係
      打開該處右側之窗戶而墜樓，現該處玻璃窗外，已加裝鋁製安全護網，另自旋
      轉樓梯口處左轉進入活廳大廳，該處為一空曠之活動空間，自活廳大廳內向旋
      轉樓梯處監看，僅可監視進入團體活動室入口處人員活動之情形，惟無法監看
      到人員進入團體活動室內活動之情形等情，業經本院勘驗現場屬實，有勘驗筆
      錄、現場圖、照片等附卷可憑。按過失犯罪中行為人對特定危險是否有客觀之
      注意義務，應參酌專業分工法理及專業技術成規，並考慮行為人在特定時空所
      處之實際情況定之。查被告兩人當時係在十三樓之活動大廳內準備進行團體治
      療、舉行電影欣賞，由被告丙○○○立於活動大廳之前方準備播放電影之器材
      ，被告甲○○立於活動大廳之中間偏外側之位置安排病患就座、清點人數，已
      分據被告兩人供明在卷，另鄭鵬飛係於同日二時十五分許，始由十四樓之旋轉
      樓梯下至事發之十三樓團體治療室內，而於二時二十分許即為人發現墜落至三
      樓平台處，其間無人監視之時間僅約五分鐘，已如前述，顯見被害人鄭鵬飛應
      係一進入十三樓之團體治療室後，旋即反鎖並打開該處之窗戶致墜樓死亡一節
      ，應勘認定。因此，依當時被告兩人所處之位置、兩人所負之職責及被害人鄭
      鵬飛係在無人陪同下與其他病患一同下樓並自團體治療室內拿椅子後，欲至活
      動大廳內參加電影欣賞等情觀之，則尚難認被告兩人所為由被害人鄭鵬飛自行
      進入團體治療室拿椅子後至活動大廳之處置有何輕率疏失之處，且鄭鵬飛進入
      團體治療室後將該室反鎖，亦非被告兩人所能注意，自難謂被告丙○○○、甲○○兩人有何過失之可言。
（三）鄭鵬飛死亡後，關於本案發生情形，經二次送請行政院衛生署醫事審議委員會
      審議結果，該會第一次鑑定之鑑定書認：「檢視所提供之各項資料，並未發現
      醫療人員於診斷與藥物治療上有疏失之處，但整體而言，該院在防範逃院及自
      殺之設備與措施上應有不週之處」等情，有行政院衛生署八十八年十月二十八
      日衛署醫字第八八０五八二二二號函暨檢送之第八八一六四號鑑定書各一件附
      卷可稽；第二次鑑定之鑑定書則載稱：「一、精神科病房防範逃院與自殺應有
      之設備與措施，包括出入口、窗戶應加設防護設備（如強化玻璃或防護網等
      ），而防護設備應是病人無法輕易打開（意即應隨時上鎖），並應有工作人員
      定時巡視，對有逃院可能性的病患，亦應隨時掌握，對有自殺危險性病患，
      應有預防自殺之措施，如不讓病患擁有可能自殺之工具（如尖銳物品），並定
      時巡視病患，了解其情緒狀態、有無自殺意念等。二、『護士甲○○、心理治
      療師在防範逃院與自殺應有之設備與措施上是否有過失？』（一）在設備上二
      人應無疏失，因為設備是否完善，應屬醫院負責。（二）在措施上二人是否有
      疏失，仍待進一步釐清。因為依據病歷記載，病患在死亡前一日有自殺之企圖
      ，且經主治醫師處置應防範病患再自殺，但死亡當日卻有護理人員鼓勵病患與
      其他病友到十三樓參加團體活動，此措施應有不週之處。因為，病患具有高度
      自殺或逃院可能性，不宜在沒有醫護人員的監護下行動，且該團體活動室，似
      乎沒有完備之防範逃院與自殺的設備，以致病患能夠打開窗戶。」等情，亦有
      該署八十九年五月十日衛署醫字第八九０二四００一號函暨檢送之第八九００
      三號鑑定書一件在卷可考。查被告丙○○○、甲○○分別為仁慈醫院之心理醫
      師及護士，渠等對於醫院內部安全設備之設置與維護，均無置啄之餘地，且依
      其等在醫院內擔任之職務觀之，亦無負有使該院具有足夠之防範逃院與自殺應
      有之設備與措施之能力，自難令被告等二人對特定危險即病患自該院安全設備
      不足之處逃院或自殺，負有客觀上之注意義務，此觀之上開鑑定意見亦同此認
      定。又前揭第二次之鑑定意見雖認：「病患在死亡前一日有自殺之企圖，且經
      主治醫師處置應防範病患再自殺，但死亡當日卻有護理人員鼓勵病患與其他病
      友到十三樓參加團體活動，此措施應有不週之處。因為，病患具有高度自殺或
      逃院可能性，不宜在沒有醫護人員的監護下行動，且該團體活動室，似乎沒有
      完備之防範逃院與自殺的設備，以致病患能夠打開窗戶。」等情，然查，被害
      人鄭鵬飛係於八十七年六月九日下午二時十五分在該院十四樓之護理站附近徘
      徊時，護士丁○○鼓勵其與其他病友共同到十三樓參加團體活動，經鄭鵬飛同
      意後，始至十三樓參加團體活動等情，有仁慈醫院病歷（見該病歷八十七年六
      月九日之病情進展記錄）可憑，另有權決定鄭鵬飛可否參加被告兩人所負責之
      團體治療活動者，為鄭鵬飛之主治醫師乙○○，此據證人乙○○證述無訛（見
      本院八十九年九月七日訊問筆錄），據此，鼓勵鄭鵬飛及決定讓其參加十三樓
      之團體治動之人均非被告二人，且此亦非被告兩人所能決定控制，則前開措施
      縱有不週之處，亦難科以被告兩人有何疏失之責。再者，鄭鵬飛於同日下午二
      時十五分下樓，距其於同日下午二時二十分墜樓身亡，僅短短五分鐘，已如前
      述，而對於具高度自殺或逃院傾向病人之照護，除須每十五分鐘定時探望一次
      ，訊問其狀況外，對於當場有逃院、自殺意圖者，會有適當醫療處置，包括給
      予藥物治療、保護約束等，已據證人即鄭鵬飛之主治醫師乙○○證述在卷，並
      依鄭鵬飛病歷上由護士丁○○在病情進展記錄載有：「六月九日１０ＡＭ：病
      人偶在病室附近徘徊，情緒（ｍｏｏｄ）尚可，仍偶會主訴想出院（ＭＢＤ）
      」、「六月九日２：１５Ｐｍ：病人在護理站（ｓｔａｔｉｏｎ）附近徘徊，
      鼓勵與其他病友共同到十三樓參加團體活動，經病患同意」等情觀之，鄭鵬飛
      當時之情緒應屬穩定一節，應勘認定，是以，鄭鵬飛當時之情緒既尚穩定，而
      由醫師乙○○決定讓其參與十三樓之團體治療活動，則在鄭鵬飛自十四樓病房
      下樓後五分鐘旋即墜樓，尚難謂被告兩人有違前揭對病人定時巡視之責。
（四）綜上所述，仁慈醫院之病患鄭鵬飛之所以自該院十三樓之團體治療室內打開窗
      戶而墜樓身亡，實肇因於該院安全設備不足，而被告丙○○○、甲○○既均非
      該院負責此項安全設備設置與維護之人，對於前揭安全設備之設置與維護，均
      無置啄之餘地，且依其等擔任之工作觀之，亦無負有使該院具有足夠之防範逃
      院與自殺應有之設備與措施之能力，是其等對特定危險即病患自該院安全設備
      不足之處逃院或自殺之危險，客觀上對之並不負有注意義務，另鼓勵鄭鵬飛及
      決定讓其參加十三樓之團體治動之人均非被告二人，且非被告兩人所能決定控
      制，及被告兩人亦任何違背對病人定時巡視之責，是以，公訴人所引證據，均
      不足援為不利於被告丙○○○、甲○○認定之依據，此外復無其他積極證據足
      以證明被告犯罪，應認被告等犯罪行為，均屬不能證明。既不能證明被告二人
      犯罪，自應依法諭知被告二人無罪之判決。
據上論斷，應依刑事訴訟法第四百五十二條、第三百零一條第一項，判決如主文。
本案經檢察官吳金棟到庭執行職務。
中      華      民      國      九十     年     四     月     二十      日
                                       臺灣新竹地方法院刑事第二庭
                                           法  官   謝  永  昌
右正本證明與原本無異。
如不服本判決，應於判決送達後十日內向本院提出上訴狀( 應附繕本 )，上訴於
臺灣高等法院。
                                           書記官   陳  凰  榆
中      華      民      國      九十     年     四     月     二十      日


司法院資訊處製作；財團法人民間司法改革基金會備份。
